最　高　行　政　法　院　判　決
109年度年上字第12號
上　訴　人　公務人員退休撫卹基金管理委員會

代　表　人　周志宏              

訴訟代理人　林欣怡              
　　　　　　黃旭田　律師
被 上訴 人　社團法人中國青年救國團

代　表　人　吳清基              
上列當事人間公職人員年資併社團專職人員年資計發退離給與處
理條例事件，上訴人對於中華民國108年12月4日臺北高等行政法
院108年度年訴字第1042號判決，提起上訴，關於原判決不利於
上訴人部分，本院判決如下：
　　主  文
原判決關於主文第一項、第二項及該訴訟費用部分均廢棄，發回
臺北高等行政法院。
　　理  由
一、上訴人之代表人已由周弘憲變更為周志宏，茲據新任代表人
    具狀聲明承受訴訟，核無不合，應予准許。
二、退休公務人員匡復為、張先覺、黃福田、陳文蔚、陳少棠、
    施澤澍、孫劍勳、周福田及吳宗賢（下稱匡復為等9人），
    前經銓敘部審定分別自原判決附表一「退休日」欄所示日期
    退休生效；而其曾任被上訴人（民國89年更名前為「中國青
    年反共救國團」）及所屬社團、分社專職人員之年資（下稱
    系爭年資），於退休時經銓敘部採認併計為退休年資並核發
    退離給與。嗣銓敘部依106年5月10日制定公布、同年月12日
    施行之公職人員年資併社團專職人員年資計發退離給與處理
    條例（下稱社團年資處理條例）第4條規定，分別以如原判
    決附表一「銓敘部審定日期及文號」欄所示變更退休審定函
    （下合稱系爭變更退休處分），扣除匡復為等9人已採計之
    系爭年資後，重行核計其退離給與，並自107年5月12日起，
    改依重行核計之退離給與發給。上訴人爰依社團年資處理條
    例第5條規定，及系爭變更退休處分，以107年5月11日台管
    業二字第1071381803號函（下稱原處分），命被上訴人返還
    匡復為等9人自退休生效日起，至107年5月11日止溢領之新
    制月退休金，合計為新臺幣（下同）1,597,950元。被上訴
    人不服，全數返還並循序提起行政訴訟，聲明：原處分及訴
    願決定均撤銷；上訴人應給付被上訴人1,597,950元及自起
    訴狀繕本送達翌日起至清償日止按年息5%計算之利息。經原
    判決撤銷訴願決定及原處分（主文第1項），命上訴人應給
    付被上訴人1,597,950元（主文第2項），並駁回被上訴人其
    餘之訴（主文第3項），訴訟費用由上訴人負擔（主文第4項
    ）。上訴人就原判決不利於其部分（即原判決主文第1項、
    第2項及第4項），提起上訴（至於上訴人就原判決有利於其
    部分〔即原判決主文第3項〕，本院則另為裁定）。　
三、被上訴人起訴之主張、上訴人於原審之答辯及聲明，均引用
    原判決所載。
四、原判決為上訴人不利之判決部分，係略以：
　㈠考察社團年資處理條例之立法過程，無論是時代力量黨團提
    出之草案第7條，或是陳其邁委員等20人提出之草案第6條，
    都有「不適用現行法律有關權利行使期間之規定」，此句話
    迄至完成立法時從未被增刪修改。綜合社團年資處理條例的
    提案委員於該條例通過後之談話，以及前開兩個草案版本的
    立法說明，可知社團年資處理條例第5條的規範目的是准許
    核發機關得要求領受人及/或其經採認之社團專職年資所屬
    社團返還不當得利，其權利性質因此可以確定是公法上不當
    得利請求權。而公法上不當得利請求權的行使有其時效期間
    的限制，原則應適用行政程序法第131條第1項規定，惟社團
    年資處理條例既有第5條第1項，即法律就請求權時效另設有
    1年短期請求權時效的規定，是核發機關應在「107年5月11
    日以前」以書面處分視情形令領受人或其經採認之社團專職
    年資所屬社團返還溢領之退離給與。若是在107年5月12日以
    後，其請求權即當然消滅而無從行使。再依行政程序法第11
    0條第1項規定，社團年資處理條例第5條第1項之請求權書面
    處分之生效須以合法送達處分相對人為要件，亦即核發機關
    令返還不當得利的書面處分，必須在「107年5月11日以前」
    合法送達於受處分相對人，才使該書面處分發生效力，而能
    符合行使請求權的合法生效要件。
　㈡銓敘部對匡復為等9人所為之系爭變更退休處分，雖提及應由
    支給機關向所屬社團追繳返還，且副知被上訴人，惟系爭變
    更退休處分之目的在於重行核計退離給與，而將匡復為等9
    人的年資扣除且變更退休（職）之審定，未敘明是向被上訴
    人追繳任何溢領的具體金額，因此，不能以系爭變更退休處
    分副知被上訴人而認為已符合社團年資處理條例第5條的追
    繳規定。上訴人以原處分命被上訴人返還1,597,950元，原
    處分送達被上訴人的日期為107年5月14日，已逾社團年資處
    理條例第5條第1項第2款規定1年內即107年5月11日之前的請
    求權時效期間，其公法上請求權已罹於時效而當然消滅，原
    處分於法不合，應予撤銷。又原處分既經撤銷，則上訴人收
    受被上訴人1,597,950元，自屬無法律上之原因而受有此金
    額之利益，因此，被上訴人依公法上不當得利之法律關係請
    求上訴人返還，為有理由，應予准許等詞為據。
五、本院按：
  ㈠本件法律爭議，即社團年資處理條例第5條第1項：「依前條
    規定重行核計退離給與後，有溢領退離給與者，應由核發機
    關自本條例施行後1年內，依下列規定以書面處分令領受人
    或其經採認之社團專職年資所屬社團返還之：……。」之「1
    年」期間，其性質為特別規定之公法上請求權時效？或訓示
    規定？業經本院110年度大字第1號裁定認屬訓示規定，為本
    院最近統一之法律見解。從而，原判決以社團年資處理條例
    第5條第1項之「1年」期間，其性質為特別規定之公法上請
    求權時效，據此為不利上訴人之判決，自有判決適用法規不
    當之違法，上訴意旨執以指摘，為有理由。　
　㈡次按「行政法院應依職權調查事實關係，不受當事人主張之
    拘束。」「行政法院於撤銷訴訟，應依職權調查證據……」「
    行政法院為裁判時，應斟酌全辯論意旨及調查證據之結果，
    依論理法則及經驗法則判斷事實之真偽；……得心證之理由，
    應記明於判決。」行政訴訟法第125條第1項、第133條、第1
    89條分別定有明文。行政訴訟之第一審屬事實審，而行政訴
    訟通常事件之第一審為高等行政法院，故關於行政訴訟通常
    事件之事實認定及證據調查事項，應由高等行政法院依職權
    （包含行使闡明權促使兩造當事人主張事實及提出證據）查
    明為裁判基礎之事實關係，以作成實體裁判，並將得心證之
    理由記明於判決。如未盡職權調查義務，即有不適用行政訴
    訟法第125條第1項、第133條之應依職權調查規定之違法。
    　　
　㈢本件上訴人係依社團年資處理條例第5條規定，及系爭變更退
    休處分，以原處分令被上訴人返還匡復為等9人自退休生效
    日起，至107年5月11日止溢領之新制月退休金合計1,597,95
    0元。查原處分所依憑之系爭變更退休處分，係扣除系爭年
    資後，變更匡復為等9人之退撫新制實施前、後任職年資及
    退休金給與；則匡復為等9人應予扣除而不得採計為退休年
    資者，是否即為系爭變更退休處分所指之系爭年資？據此重
    行核計退離給與後，匡復為等9人所溢領退撫新制實施後任
    職年資之退離給與，是否即為原處分所檢附「匡復為君等9
    人溢領新制月退休金清冊」之「應繳回金額」？原審就此未
    盡職權調查義務，而此影響上訴人據以計算匡復為等9人自
    退休生效日起，至107年5月11日止所溢領新制月退休金，而
    令被上訴人返還1,597,950元之原處分事實基礎，自有調查
    事實及證據之必要。
　㈣綜上所述，原判決主文第1項、第2項既有上述違背法令情事，且影響判決結果，上訴意旨求予廢棄，即有理由。又因本件事實有由原審再為調查審認之必要，本院尚無從自為判決，爰將原判決關於主文第1項、第2項及該訴訟費用部分均廢棄，發回原審更為適法之裁判。　
六、據上論結，本件上訴為有理由。依行政訴訟法第256條第1項
    、第260條第1項，判決如主文。
中　　華　　民　　國　　110 　年　　10　　月　　7 　　日
                    最高行政法院第四庭
                        審判長法官  胡　方　新　
                              法官　陳　國　成
                              法官　蕭　惠　芳
                              法官　林　惠　瑜
                              法官　曹　瑞　卿

以  上  正  本  證  明  與  原  本  無  異
中　　華　　民　　國　　110 　年　　10　　月　　8 　　日
　　　　　　　　　　　　　　　書記官　莊　子　誼